臺灣基隆地方法院刑事判決　　　　　　　 96年度交易字第4號
公　訴　人　臺灣基隆地方法院檢察署檢察官
被　　　告　乙○○
選任辯護人　曹大誠律師
上列被告因過失傷害案件，經檢察官提起公訴（96年度偵字第49
6 號），本院判決如下：
    主  文
乙○○因過失傷害人，處有期徒刑肆月，如易科罰金，以銀元
佰元即新臺幣玖佰元折算壹日，減為有期徒刑貳月，如易科罰金
，以銀元佰元即新臺幣玖佰元折算壹日。
    事  實
一、乙○○於民國95年3 月17日下午3 時許，騎乘車牌號碼AF2-
    650 號機車，沿基隆巿基金一路往基隆巿區方向行駛，途經
    基金一路290 巷口時，本應注意車前狀況及兩車併行之間隔
    ，並隨時採取必要安全措施，而依當時天候晴、日間有自然
    光線、路面無缺陷、無障礙物、視距良好，客觀狀況並無使
    其不能注意之情形，其竟疏未注意戊○○騎乘車號AF6-571
    號機車在其同向右前方行駛，且未保持安全距離，即貿然超
    越戊○○之機車，致戊○○機車左側（最突出之腳踏板部位
    ）首遭乙○○騎車之機車右側（右前方突出部位）輕微擦撞
    ，而因戊○○斯時復順勢左彎中（該處為左彎路段，並非左
    轉彎），致戊○○機車左側前部（約踏板前段）繼之遭乙○○機車右前部（約擋風板下緣開始）撞擊，戊○○人車因而
    倒地，致受有第四腰椎骨折之傷害。
二、案經戊○○訴由臺灣基隆地方法院檢察署檢察官偵查後起訴
    。
    理  由
壹、程序事項（關於證據能力）：
一、證人即告訴人兼被害人戊○○於警詢時之陳述，核屬被告以
    外之人於審判外之陳述，查無刑事訴訟法第159 條之2 之具
    有較可信之特別情況，且證人於本院審理時已到庭具結證述
    綦詳，是其於警詢時之陳述，顯非證明犯罪事實存否之必要
    證據，從而證人戊○○於警詢時之陳述，依同法第159 條第
    1 項之規定，自無證據能力。
二、本案相關之供述（除上述證人戊○○於警詢時之陳述）及非
    供述證據並無顯不可信之情況，檢察官、被告及其選任辯護
    人於本院審理中對本案之供述、非供述證據均表示無意見而
    同意作為證據（見本院96年2 月14日準備程序筆錄、96年11
    月14日審判程序筆錄），本院審酌該等證據作成之狀況亦認
    為適當，依刑事訴訟法第159 條之5 第1 項規定，本案相關
    之供述、非供述證據均有證據能力。
貳、實體事項：
一、訊據被告乙○○固坦承有於上開時、地騎乘機車，與證人即
    告訴人戊○○騎乘之機車發生擦撞，戊○○因而受有第四腰
    椎骨折之傷害之事實，然矢口否認有何過失傷害之行為，辯
    稱：係戊○○騎乘機車，自後撞擊其騎乘之機車，並非其自
    後撞擊戊○○騎乘之機車云云。經查：
  (一)被告於95年3 月17日下午3 時許，騎乘車牌號碼AF2-650 號
    機車，與證人戊○○所騎乘之車牌號碼AF6-571 機車，在基
    隆市○○○路290 巷口發生擦撞之事實，業據被告坦承屬實
    ，並據戊○○於本院審理時證述在卷（見本院卷第77-80 頁
    ），且有道路交通事故現場圖、道路交通事故調查報告表(一)
    (二)、現場及車損照片11張在卷可稽（以上見95年度他字第57
    4 號卷第7-15頁）。又戊○○於車禍後受有第四腰椎骨折之
    傷害，亦有長庚紀念醫院基隆分院診斷證明書影本1 紙（見
    95年度他字第574 號卷第2 頁）存卷可憑。
  (二)又關於本件車禍發生之原因，本院依據證人戊○○於本院審
    理時證述：車禍發生時感覺係自後方遭撞，被撞部位即如96
    年度交查字第314 號卷第16頁下方照片中其以鉛筆圈出之部
    位等語（見本院卷第77-78 頁）；再參酌證人甲○○即車禍
    後負責修理戊○○機車之機車行老闆於本院勘驗時證稱：戊○○機車於車禍後送修時，發現在機車左側腳踏板有擦痕等
    語（見本院卷第102-103 頁），及證人甲○○當日指出發現
    擦痕部位供本院拍攝之照片（見本院卷第119-120 頁），戊○○指證遭撞部位與甲○○所指擦痕部位相符。復觀諸被告
    機車於車禍發生後係右側踏板外緣飾板（裙）破損、戊○○
    機車係左側下緣至左踏板外緣飾板（裙）鬆脫並破損，有上
    開機車車禍後照片5 張可佐（見95年度他字第574 號卷第13
    -15 頁），足徵戊○○指證被告自其後方擦撞其機車等情節
    ，應與事實相符。再參以被告於檢察事務官詢問時供稱車禍
    發生時不知戊○○騎乘機車位置等情（見95年度交查字第31
    4 號卷第6 頁），則被告騎乘機車，疏未注意同向右側前方
    有戊○○機車，且於超越戊○○騎乘之機車時，未保持足夠
    之間隔，致戊○○機車左側最突出之腳踏板部位，首遭被告
    機車右前方突出部位輕微擦撞（亦即證人甲○○指出車禍後
    僅有擦痕而不用維修部位），而戊○○斯時復順勢左彎中（
    該處為左彎路段，並非如被告之選任辯護人於本院最後審理
    期日辯結時所指左轉彎），致戊○○機車左側前部（約踏板
    前段）繼之遭被告機車右前部（約擋風板下緣開始）撞擊之
    事實，乃至堪認定。且本件車禍案件經送臺灣省基宜區車輛
    行車事故鑑定委員會鑑定，該會鑑定意見為：「一：乙○○
    駕駛重機車未注意車前狀況，致與同向右前梁車擦撞，為肇
    事原因；二、戊○○駕駛重機車無肇事因素」，有該委員會
    以95年10月11日基宜鑑字第0955002849號函附之鑑定意見書
    （見95年度他字第574 號卷第20-22 頁）可憑；嗣再經臺灣
    省車輛行車事故覆議鑑定委員會覆議結論，則係照臺灣省基
    宜區車輛行車事故鑑定委員會之鑑定意見，惟意見一文詞改
    為：「乙○○駕駛重機車，越越右前方車輛時疏未注意與其
    保持安全間隔，為肇事原因。」，亦有該委員會95年12月18
    日府覆議字第0950101088號函（見96年度偵字第496 號卷第
    3 頁）存卷可參。本院見被告一再爭執係戊○○機車自其右
    後方撞擊其所騎乘之機車云云，乃檢具被告刑事答辯及聲請
    調查證據狀暨附件等資料（見本院卷第36-45 頁），依職權
    函詢臺灣省車輛行車事故覆議鑑定委員會本件車禍有無可能
    係戊○○機車自右後方撞擊被告機車（見本院卷第46頁），
    經該會以96年4 月3 日府覆議字第0950101088A 號函覆以：
    「依據警繪現場圖與車損照片所示：1.肇事後梁重機車倒於
    外側車道延伸軌跡，車後遺有刮地痕長1.8 公尺，江車機車
    倒於內側車道延伸軌跡、車後遺有刮地痕9.0 公尺（研析顯
    示：1.肇事前江重機車車速高於梁重機車。2.碰撞前兩車相
    對位置為右前「梁重機車」與左後「江重機車」之關係）；
    2.江重機車右後排氣管護蓋前方脫落，後方未脫落（研析顯
    示：其撞擊型態為由前往後，而非由後往前）。3.江重機車
    右側車身與梁重機車左側車身擦撞，且兩車刮地痕與車道呈
    平行狀（研析顯示：兩車係車身呈平行狀之擦撞，兩車碰撞
    後江重機車往前方滑行係本身之車速所造成，而非梁重機車
    自右後方撞擊加諸於江重機車之衝力所致）等等跡證，若江
    君所辯屬實，則：1.右後方車速較慢（若如江君所稱其欲自
    前方路口違規迴轉，則其勢必減速始可安全迴轉）之梁重機
    車將不可能撞擊左前方車速較快之江重機車。2.其碰撞後所
    遺留之跡證將與上述之跡證不相吻合（如：江重機車右後排
    氣管護蓋後方脫落而非前方脫落、江重機車被撞後車身會向
    左前方呈一角度滑行等）」（見本院卷第49-50 頁），據此
    已可見被告所辯與本件車禍後所留相關跡證不符。然被告至
    此猶認臺灣省車輛行車事故覆議鑑定委員會前既已作出維持
    臺灣省基宜區車輛行車事故鑑定委員會鑑定結果，亦即認定
    被告對本件車禍有過失之決定，而本院仍請該覆議鑑定委員
    會說明被告對本件車禍有無過失，該覆議鑑定委員會自無從
    為公正之鑑定，因而再次聲請本院將本件車禍送請國立交通
    大學進行車禍原因鑑定。本院為使被告能信服鑑定結果，乃
    依其所請函請國立交通大學鑑定，經該校審酌本件車禍事故
    現場圖、被告之供述、戊○○之證言、及現場與車損照片等
    ，推斷戊○○機車行經肇事地點，順應道路左彎行駛，左側
    前部（約踏板前段）遭後方較高速之被告機車右前部（約擋
    風板下緣開始）撞擊，兩車分離前，被告機車排氣管隔熱罩
    前端因勾到戊○○機車部件而鬆脫，被告機車續往前倒地、
    刮地滑行約10公尺始停止，而認被告駕駛重型機車，超越同
    向前方車輛時，未注意車前狀況、保持安全間隔，為肇事原
    因，戊○○駕駛重型機車應無肇事因素，有該校以96年10月
    17日交大管運字第0960015615號函附之國立交通大學行車事
    故鑑定意見書可稽（見本院卷第141-143 頁）。綜觀臺灣省
    基宜區車輛行車事故鑑定委員會、臺灣省車輛行車事故覆議
    鑑定委員會及國立交通大學之鑑定結果，均與本院認定被告
    有疏未注意車前狀況及兩車併行時未保持安全間隔之事實相
    同，被告猶一再辯稱係戊○○自後撞擊其機車云云，核係事
    後卸責之詞，不足採信。至被告復於本院96年11月14 日 言
    詞辯論終結前辯稱：員警係依據戊○○錯誤之證詞繪製現場
    圖、鑑定機關是依據錯誤之現場圖、錯誤之照片，以致鑑定
    結果與事實不符云云，本院因被告此部分係空言指謫，並未
    提出相關證據以供本院參酌，且本案事證實已明確，故不再
    逐一指駁，附此敘明。
  (三)按駕駛人應注意車前狀況及兩車併行之間隔，並隨時採取必
    要之安全措施，道路交通安全規則第94條第3 項定有明文，
    被告騎乘機車，自應注意上述道路交通安全，而觀諸卷附道
    路交通事故調查報告表(一)(二)所載，本件車禍發生時係日間有
    自然光線、路面無缺陷、無障礙物、視距良好，客觀狀況並
    無使被告不能注意之情形，其竟於騎乘機車時有如前認定之
    疏未注意車前狀及未保持安全間隔之情形，因而肇事，致證
    人戊○○受傷，其對於本件車禍之發生有疏未注上述交通安
    全之過失，乃至堪認定，且其過失肇事行為，與戊○○受傷
    間，具有相當因果關係。
  (四)至被告聲請傳喚其母親丁○○到庭證明，證人戊○○於本件
    車禍發生前曾與家人吵架，導致發生本件車禍部分，本院因
    認丁○○於車禍發生時不在現場，並未目睹車禍發生經過，
    且戊○○是否與家人吵架，亦與本件車禍過失認定無關，是
    認無傳喚之必要，附此敘明。
  (五)綜上，本案事證明確，被告之犯行洵堪認定，應依法論科。
二、論罪科刑：
　(一)核被告所為，係犯刑法第284 條第1 項前段之過失傷害罪。
    查被告行為後，刑法業於94年1 月7 日修正、94年2 月2 日
    公布，並於95年7 月1 日起施行（下稱新法，修正前刑法下
    稱舊法）。按「行為後法律有變更者，適用行為時之法律，
    但行為後之法律有利於行為人者，適用最有利於行為人之法
    律。」，新法第2 條第1 項定有明文。此條規定係規範行為
    後法律變更所生新舊法律比較適用之準據法，本身尚無新舊
    法比較之問題，於新法施行後，應一律適用新法第2 條第1
    項之規定，為「從舊從輕」之比較（最高法院95年度第八次
    刑事庭會議決議一(一)參照）。次查刑法施行法於95年6 月14
    日修正，增訂第1 條之1 ，明訂中華民國94年1 月7 日刑法
    修正施行後，刑法分則編所定罰金之貨幣單位為新台幣。94
    年1 月7 日刑法修正時，刑法分則編未修正之條文定有罰金
    者，自94年1 月7 日刑法修正施行後，就其所定數額提高為
    30倍，但72年6 月26日至94年1 月7 日新增或修正之條文，
    就其所定數額提高為3 倍。惟因原本刑法條文罰金之單位為
    銀元，與新台幣之折算比例為3 比1 ，復因罰金罰鍰提高標
    準條例第1 條之適用，罰金數額業已提高10倍，因而實際上
    所得科處罰金之總數，固未提高，惟刑法第33條第5 款並經
    修正，罰金最低額由銀元1 元以上，修正為新台幣1,000 元
    以上，以百元計算之。因之刑法分則條文中有罰金刑者，其
    罰金之最低額業經修正為新台幣1,000 元以上，以修正前之
    舊法規定有利被告，故本件被告所犯刑法第284 條第1 項前
    段之過失傷害罪之法定刑中有罰金刑，故應依新法第2 條第
    1 項前段規定，適用被告行為時之刑法第284 條第1 項前段
    （條文本身未修正）規定論處（最高法院95年度第八次刑事
    庭會議決議三(一)1.參照）。
  (二)卷附基隆市○○○道路交通事故報案人須知（見95年度他字
    第574 號卷第17頁）雖載明：「報案人或勤務中心轉來資料
    未報明肇事人姓名，交通隊警員前往傷者就醫之醫院處理時
    ，被告在場，並當場承認為肇事人。然本院依據被告於檢察
    事務官詢問時稱車禍後醒來即在醫院等情（見第96年度交查
    字第6 頁），及卷附基隆市○○○道路交通事故談話紀錄表
    亦載明被告係在長庚醫院接受員警詢問（見95年度他字第57
    4 號卷第16頁），可見被告於車禍後即失去意識，無從向到
    車禍現場員警坦承為肇事人，而基隆市警察局交通隊員警既
    係在長庚醫院製作被告之上開談話筆錄，則依常情推斷，自
    應係員警於前往醫院前先行詢問相關到場處理車禍人員，本
    件車禍肇事人係送往何醫院就醫，抵達醫院後，再詢問醫護
    人員本件車禍肇事受傷人員現在何處，始順利查得被告所在
    ，是員警於前往醫院製作被告談話筆錄前，顯應已知悉本件
    車禍肇事人係被告，從而縱被告於員警至醫院製作談話紀錄
    表時，向員警坦承為肇事人，亦核與自首之要件，附此敘明
    。
  (三)爰審酌被告過失程度、證人戊○○傷勢非輕、被告犯後否認
    犯行之態度，及其迄未與戊○○達成和解，賠償戊○○所受
    之損害等一切情狀，量處如主文所示之刑。
  (四)又被告行為時之舊法第41條第1 項前段規定：「犯最重本刑
    為五年以下有期徒刑以下之刑之罪，而受六個月以下有期徒
    刑或拘役之宣告，因身體、教育、職業、家庭之關係或其他
    正當事由，執行顯有困難者，得以一元以上三元以下折算一
    日，易科罰金。」，且被告行為時之易科罰金折算標準，修
    正前罰金罰鍰提高標準條例第2 條前段（95年7 月1 日修正
    公布刪除）規定，就其原定數額提高為100 倍折算1 日，則
    本件被告行為時之易科罰金折算標準，應以銀元300 元折算
    1 日，經折算為新臺幣後，應以新臺幣900 元折算為1 日。
    惟被告行為後之新法第41條第1 項前段則規定：「犯最重本
    刑為五年以下有期徒刑以下之刑之罪，而受六個月以下有期
    徒刑或拘役之宣告者，得以新臺幣一千元、二千元或三千元
    折算一日，易科罰金。」，比較新舊法易科罰金折算標準，
    以舊法之規定較有利於被告，則應依新法第2 條第1 項前段
    規定，適用舊法第41條第1 項前段規定，定其易科罰金之折
    算標準（最高法院95年度第八次刑事庭會議決議三(二)參照）
    是本院乃依據舊法第41條第1 項前段，諭知被告易科罰金之
    折算標準。
  (五)末查，被告所犯過失傷害罪，合於中華民國96年罪犯減刑條
    例所定減刑要件，爰依該條例第2 條第1 項第3 款規定，減
    輕被告宣告刑二分之一，併依舊法第41條第1 項前段，諭知
    被告易科罰金之折算標準。
據上論斷，應依刑事訴訟法第299 條第1 項前段，刑法第2 條第
1 項前段、第284 條第1 項前段、第41條第1 項前段（修正前）
，罰金罰鍰提高標準條例第1 條前段、第2 條（95年7 月1 日廢
止前），現行法規所定貨幣單位折算新臺幣條例第2 條，中華民
國96年罪犯減刑條例第2 條第1 項第3 款、第7 條、第9 條，判
決如主文。
本案經檢察官丙○○到庭執行職務。
中　　華　　民　　國　　96　　年　　11　　月　　30　　日
                  刑事第一庭審判長法  官  王福康
                                  法  官  許心
                                  法  官  劉桂金
       以上正本證明與原本無異。
如不服本判決應於收受本判決後10日內向本院提出上訴書狀，其
未敘述上訴理由者，並得於提起上訴後10日內向本院補提理由書
狀（均須按他造當事人之人數附繕本）「切勿逕送上級法院」。
中　　華　　民　　國　　96　　年　　11　　月　　30　　日
                                  書記官  鄧順生
附錄論罪法條：
刑法第284條第1項
因過失傷害人者，處6 月以下有期徒刑、拘役或5 百元以下罰金
，致重傷者，處1 年以下有期徒刑、拘役或5 百元以下罰金。
